【裁判字號】    90,台上,5094
【裁判日期】    900816
【裁判案由】    偽造貨幣
【裁判全文】
最高法院刑事判決                                九十年度台上字第五○九四號
    上  訴  人  甲○○
右上訴人因偽造貨幣案件，不服台灣高等法院台南分院中華民國九十年五月三十日第
二審更審判決（九十年度上更(一)字第一二八號，起訴案號：台灣雲林地方法院檢察署
八十八年度偵字第二四七號），提起上訴，本院判決如左：
    主  文
原判決撤銷，發回台灣高等法院台南分院。
    理  由
本件原判決認定上訴人甲○○於民國八十七年間某日，在台中某不詳處所，向不詳姓
名者購入偽造之新台幣（下同）千元紙鈔後，基於行使之概括犯意，連續於同年十月
中旬某日，在雲林縣斗六市圓環旁，以每五張千元偽鈔換真鈔一千元之代價，售賣千
元偽鈔二萬五千元予游春霖。又於同月下旬某日，在同市○○路地○道附近，將偽造
之千元鈔共十六萬元交予張乙勝，由張乙勝持往彰化縣田中鎮擬向綽號「阿猴」之男
子洽購毒品，因遭識破攜回，於返還上訴人前留下千元偽鈔十張，交付其胞兄張乙郎
，經張乙郎告知其任職憲兵之友人王志立，王某於告知另憲兵吳有成後，因調職，遂
將該偽鈔交付另憲兵簡勝籐，簡某帶於身上打球，其中二張破爛，其餘八張則由吳有
成於八十九年九月一日原審開庭時當庭提出扣案。上訴人又於同年十二月下旬某日，
先交付偽造之千元紙幣一萬元借予已判處罪刑確定之陳淑娟使用。陳女旋駕駛懸掛Ｙ
Ｐ－三四九九號自用小客車於同月二十二日十一時五十五分許，在雲林縣斗六市○○
里○○路石榴一二六號電桿前發生車禍受傷，經警方到場處理時，在該小客車扣得該
千元偽鈔十張。上訴人又先後於同月二十六日上午九時許、三十日凌晨零時許，在雲
林縣斗南鎮將軍里中正別莊，以每十張千元偽鈔換真鈔四千元之代價售賣予陳淑娟各
一萬元偽鈔。嗣陳淑娟於八十八年一月一日凌晨四時三十分許，在雲林縣斗六市○○
路九十三號，經警循線查獲，並在其皮包內扣得千元偽鈔二張等情。因而撤銷第一審
所為不當之判決，改判仍論處上訴人連續行使偽造之通用紙幣罪（累犯）罪刑。固非
無見。
惟查：(一)依原判決認定之事實上訴人係先於八十七年間某日，在台中某不詳處所，向
不詳姓名者購入偽造之新台幣千元紙鈔後，再基於行使之概括犯意，先後將之價賣予
游春霖、陳淑娟及交予張乙勝用以購買毒品。則上訴人於向不詳姓名人購入偽造之新
台幣紙鈔伊始，主觀上似應有供行使意圖，如果無訛，此部分自應成立刑法第一百九
十六條第一項之意圖供行使之用而收集偽造紙幣罪；原判決就該部分未予論擬及說明
此與所犯之行使偽造通用紙幣之法律上關係，乃逕依後者規定論處其罪刑，應有判決
不適用法則之違法。(二)刑法上所謂行使通用紙幣，係指使用是項偽票，不令人知其為
偽，而冒充為真票行使者而言。至明示為偽價賣與人，自屬構成意圖供行使之用而交
付於人之罪。原判決事實既認上訴人於八十七年十月中旬某日，在雲林縣斗六市圓環
旁，以每五張千元偽鈔換真鈔一千元之代價，售賣千元偽鈔二萬五千元予游春霖；另
先後於同年十二月二十六日上午九時許、三十日凌晨零時許，在雲林縣斗南鎮將軍里
中正別莊，以每十張千元偽鈔換真鈔四千元之代價售賣予陳淑娟各一萬元偽鈔等情。
則游、陳二人當知情所購買者係為偽鈔無疑，上訴人此價賣偽鈔之行為，應構成刑法
第一百九十六條第一項之意圖供行使之用而「交付」偽造紙幣罪，原判決認應成立同
條項之行使偽造通用紙幣罪，其適用法則尚屬不當。原判決事實既認上訴人於八十七
年年十二月下旬某日，係「交付」偽造之千元紙幣一萬元借予陳淑娟使用，理由內認
此部分亦成立「行使」偽造紙幣罪責，則該部分事實認定與理由論述不相一致，亦難
認為適法。(三)原判決認上訴人於八十七年十月下旬某日，在雲林縣斗六市○○路地○
道附近，將偽造之千元鈔共十六萬元交予張乙勝，由其持往彰化縣田中鎮擬向綽號「
阿猴」之男子洽購毒品，因遭識破而攜回。則該張乙勝對上訴人交其供行使者係偽造
之紙幣乙節，是否知情，此與上訴人所成立罪名究係間接正犯，或與張乙勝為共犯罪
責之論定有關，原判決事實就此未為明確認定、記載，自不足以妥切適用法律，而難
認為適法。且原判決事實既認上訴人將偽鈔交張乙勝持以行使，擬向綽號「阿猴」之
男子洽購毒品，因遭識破而攜回。則其行使之行為似屬未遂階段，原判決論以行使既
遂罪責，於法亦有未合。(四)原判決理由先係以證人吳有成提出之八張千元鈔其兩組號
碼相同，顯屬偽鈔，已據吳某證述在卷。乃認該八張千元紙幣係屬偽造。然鈔券真偽
之判定屬專業之鑑定事項，舉凡其印刷、紙質、防偽標記等項，均與其真偽之判斷有
關，原判決僅以該八張紙鈔之兩組號碼相同乙節，即認其全部係屬偽造，未免率斷。
且證人吳有成係任憲兵職務，其就鈔券是否偽造，要無專業之鑑別能力，而與一般人
無異，僅能以肉眼觀察判斷。則原判決理由嗣又以扣案之十二張偽鈔及八張偽鈔經當
庭勘驗結果，以肉眼無法分辨真鈔或偽鈔之語，認上訴人交與張乙勝之十六萬元係屬
偽鈔，所為理由之論述亦不無前後矛盾可指。(五)按偽造之通用紙幣，不問屬於犯人與
否沒收之，刑法第二百條定有明文。此為對於同法第三十八條之特別規定，係採義務
沒收主義，不以已經扣押為必要。依原判決認定之事實上訴人先後所行使之偽造千元
紙鈔計有二十一萬五千元（即二百十五張），原判決除依上開規定，諭知扣案之二十
張偽造紙幣應予沒收外，對其餘偽造紙幣既未為沒收宣告，復未說明不予沒收之理由
，亦屬於法有違。是上訴意旨，執以指摘原判決違法，尚非全無理由，應認原判決仍
有撤銷發回更審之原因。
據上論結，應依刑事訴訟法第三百九十七條、第四百零一條，判決如主文。
中      華      民      國     九十     年      八      月     十六     日
                              最高法院刑事第五庭
                                  審判長法官  紀  俊  乾
                                        法官  黃  正  興
                                        法官  劉  介  民
                                        法官  陳  東  誥
                                        法官  張  春  福
      右正本證明與原本無異
                                              書  記  官
中      華      民      國     九十     年      八      月    二十一    日


司法院資訊處製作；財團法人民間司法改革基金會備份。
